臺灣基隆地方法院刑事判決　　　　　　　100年度訴字第405號
公　訴　人　臺灣基隆地方法院檢察署檢察官
被　　　告　池闊
上列被告因違反毒品危害防制條例案件，經檢察官提起公訴（10
0年度毒偵字第870號），本院判決如下：
    主  文
池闊無罪。
    理  由
一、公訴意旨略以：被告池闊曾因施用第一級毒品海洛因案件，
    經觀察、勒戒後，認無繼續施用毒品之傾向，於民國98年10
    月6 日執行完畢釋放，並由臺灣基隆地方法院檢察署檢察官
    以98年度毒偵字第775 號為不起訴處分確定；詎其復於前開
    觀察、勒戒執行完畢釋放後5 年內，又基於施用第一級毒品
    海洛因之犯意，於100年2月25日13時55分許為警採尿前回溯
    24小時內某時，在不詳地點，以不詳方式，施用第一級毒品
    海洛因1 次。嗣於前揭時間，因其為列管毒品人口，為警通
    知到局採尿送驗，結果呈有嗎啡陽性反應，始查悉上情。因
    認被告涉有毒品危害防制條例第10條第1 項之施用第一級毒
    品罪嫌。
二、按犯罪事實應依證據認定之，無證據不得認定犯罪事實。不
    能證明被告犯罪者，應諭知無罪之判決，刑事訴訟法第 154
    條第2項、第301條第1 項分別定有明文。次按認定不利於被
    告之事實，須依積極證據，苟積極證據不足為不利於被告事
    實之認定時，即應為有利於被告之認定，更不必有何有利之
    證據（最高法院30年上字第816 號判例意旨參照）；再按事
    實之認定，應憑證據，如未能發現相當證據，或證據不足以
    證明，自不能以推測或擬制之方法，以為裁判基礎；被告否
    認犯罪事實所持之辯解，縱屬不能成立，仍非有積極證據足
    以證明其犯罪行為，不能遽為有罪之認定。而刑事訴訟法上
    所謂認定犯罪事實之積極證據，係指適合於被告犯罪事實之
    認定之積極證據而言，雖不以直接證據為限，間接證據亦包
    括在內；然而無論直接或間接證據，其為訴訟上之證明，須
    於通常一般之人均不致有所懷疑，而得確信其為真實之程度
    者，始得據為有罪之認定，倘其證明尚未達到此一程度，而
    有合理之懷疑存在時，致使無從形成有罪之確信，根據「罪
    證有疑，利於被告」之證據法則，即不得遽為不利被告之認
    定（最高法院29年上字第3105號、30年上字第1831號、40年
    台上字第86號及76年台上字第4986號判例意旨參照）。
三、公訴人認被告池闊涉有前開施用第一級毒品海洛因犯行，無
    非以被告經警通知到場採尿送驗結果，呈嗎啡（海洛因代謝
    後之反應）陽性反應，並提出列管毒品人口尿液檢體採集送
    驗紀錄表（檢體編號：Ｚ000000000000） 、台灣檢驗科技股
    份有限公司100年3月28日濫用藥物檢驗報告各1 紙為其論據
    。然訊據被告堅詞否認有何施用第一級毒品犯行，於警詢時
    辯稱：伊採尿前未曾施用任何毒品，僅有固定吃綜合維他命
    等西藥之習慣；於本院準備程序時，則辯稱伊懷疑尿液是否
    有被掉包，並稱願意再接受採尿送驗；嗣於本院審理時，則
    辯稱因為伊有流鼻水的習慣，且時時會感到身體不舒服，伊
    身體不舒服時，就會服用感冒藥水「三支雨傘標」，一天約
    服用1至2瓶，每次服用2至3天，伊為警方採尿那幾天，是否
    有服用「三支雨傘標」之感冒藥水，伊記不太清楚，但應該
    「加減」有喝，但伊絕無施用海洛因等語。
四、經查：
(一)、被告於100年2月25日13時55分許，在基隆市警察局第二分局
    接受列管毒品人口尿液檢體採集之尿液，送驗結果檢出有嗎
    啡陽性反應，此雖有台灣檢驗科技股份有限公司100年3月28
    日出具之濫用藥物尿液檢驗報告 （檢體編號Ｚ000000000000
    ）、基隆市警察局第二分局列管毒品人口尿液檢體採集送驗
    紀錄表各1件 （見偵卷第10、11頁）可稽，然細究該檢驗報
    告，被告尿液以GC/MS氣相層析/質譜儀法確認確認結果，其
    中尿液中所含嗎啡濃度閾值為568ng/ml，然被告尿液中可待
    因濃度卻高達5628 ng/ml，是被告尿液中代謝之可待因濃度
    約為嗎啡之10倍，此與一般施用海洛因者，其尿液中排放之
    嗎啡濃度，係為可待因之數倍之情形，恰為相反。是被告辯
    稱伊並未施用海洛因，而可能係施用感冒藥水所致，非全屬
    無稽。
(二)、另經本院就有關施用嗎啡類或可待因類藥物之代謝反應及比
    率，函詢法務部法醫研究所，該所覆稱「海洛因經人體代謝
    後，在尿液中會產生單乙醯嗎啡、游離態嗎啡及大量結合態
    嗎啡，不會代謝產生可待因。但非法濫用之海洛因毒品在製
    作過程中常含有少量雜質乙醯可待因，乙醯可待因經人體代
    謝後，在尿液中會產生可待因，因此非法施用海洛因毒品者
    ，在尿液中可檢出較大量的嗎啡成分及較少量可待因成分。
    另可待因服用後經人體代謝，在尿液中會產生游離態可待因
    、游離態嗎啡、結合態可待因及結合態嗎啡，因可待因代謝
    速率較嗎啡快，因此在治療過程中，尿液中可待因含量遠大
    於嗎啡含量。………基於上揭之理論提出『尿液中總可待因
    （游離態+結合態）含量大於300 ng/ml，且嗎啡與可待因含
    量比例小於二比一時，判定為使用可待因』。國內所有尿檢
    單位均參考此一標準作為研判之依據。」；又就本件被告尿
    液中嗎啡與可待因之代謝比率問題，該所函覆「依據美國研
    判標準，受檢者尿液中總可待因含量大於300ng/ml，且嗎啡
    與可待因含量比例小於二比一時，研判為可待因使用者。」
    ，「本案受檢者尿液中可待因含量（5628 ng/ml）遠大於嗎
    啡含量，符合服用可待因止咳藥物後，所導致尿液呈可待因
    或嗎啡陽性反應」，此有該所100年11月8日法醫毒字第1000
    006338號函附卷可憑。是本件被告池闊尿液中所含嗎啡成分
    ，為568ng/ml，可待因則為5628 ng/ml，其尿液中總可待因
    含量大於300ng/m，且嗎啡（568ng/ml）與可待因（5628ng/
    ml）含量比例為一比十，遠小於二比一，依前開函文釋示之
    旨，可認被告係施用可待因，而非嗎啡類毒品。
(三)、又本院於100年7月12日準備程序時，依被告所辯及聲請，當
    庭請本院觀護人室採尿員採集被告尿液 （檢體編號B2052）
    ，再調取被告於100年2月25日經警通知所採之尿液（檢體編
    號Ｚ000000000000）共2瓶，一同送往法務部調查局鑑定比對
    並函詢：前後2瓶尿液DNA是否相符（即是否均為同一人之
    尿液）？100年2 月25日之尿液（Ｚ000000000000）是否含
    有海洛因、甲基安非他命或其他毒品反應？嗣經法務部調查
    局DNA鑑識實驗室鑑定後，認100年2 月25日警方所採尿液，
    與100年7月12日本院觀護人室採尿人員所採之尿液，粒線體
    DNA序列均相同，機率高達99.70﹪為來自同一人或其同母系
    血緣關係之人，此有100年8 月31日調科肆字第10000461750
    號法務部調查局DNA鑑識實驗室鑑定書暨所附粒線體DNA序列
    檢驗結果及比對紀錄表等在卷足憑；是依該粒線體DNA 比對
    結果，員警於100年2月25日所採之尿液，確係被告自己之尿
    液，當無庸置疑；另該100年2月25日之尿液（Ｚ00000000000
    0 ）再經法務部調查局以氣相層析質譜儀鑑定結果，僅有可
    待因陽性反應，並無其他毒品反應，此亦有100年9 月1日調
    科壹字第10000482370號法務部調查局鑑定書1紙附卷可稽。
    是被告尿液經法務部調查局再為鑑定確認結果，僅有可待因
    陽性反應，並無海洛因等嗎啡類藥物反應，徵諸前述法務部
    法醫研究所就施用可待因者，尿液中排放之可待因與嗎啡含
    量比率之函釋說明，本件被告辯稱伊並未施用海洛因，僅可
    能服用「三支雨傘標」等感冒藥水一詞，非屬無稽。
(四)、公訴人雖以被告在警詢採尿時，經員警詢以是否在採尿前服
    用藥物時，被告僅回答「有固定吃西藥（善存綜合維他命）
    」，而未曾提及服用止咳感冒藥水，認被告應係施用海洛因
    所致，而非服用含有可待因之止咳、感冒藥水等語，然查被
    告辯稱：伊於警詢採尿前，有無服用感冒藥水，伊已經記不
    清楚，伊是因為身體會「三不五時」不舒服，且會習慣流鼻
    水，所以平時「加減」會喝感冒藥水等語（見本院100 年12
    月15日審理筆錄第4頁 ）；然因感冒、咳嗽而服用感冒、咳
    嗽藥物係日常生活中經常可能發生者，且被告是「偶而」「
    加減」服用感冒藥水，非如「維他命」類藥物是「固定」服
    用，故被告回答警方詢問時，首先想到者為伊「固定」且「
    經常」服用之維他命類藥物，而非偶而於流鼻水時服用之感
    冒藥水，其所為回答，尚難認為違反常情；且被告並非具有
    藥學專業背景之人，是否可以苛責而不予採信，容非無疑。
    又有無施用毒品，仍應以尿液檢驗結果佐以相關稽證以認定
    受採尿人是否有施用毒品情事，尚不能以受採尿人於採尿人
    員詢問該事項時未據實陳述服用藥物情形，而推定受採尿人
    有施用毒品情事。是本件被告尿液經法務部調查局鑑驗結果
    ，僅含有可待因陽性反應，且被告尿液依原先台灣檢驗科技
    股份有限公司檢驗結果，與法醫研究所函示暨研究結果顯示
    ，係符合服用可待因者之尿液代謝反應，業如前述，是自不
    得因被告於警詢初訊時，僅表示固定服用維他命，而未說明
    服用咳嗽、感冒藥水一情，即遽為其不利之認定。
(五)、是本件僅可推認被告有服用含可待因成分之藥物，並無被告
    有施用第一級毒品海洛因之證明。又本案並未扣得第一級毒
    品或施用第一級毒品之相關器具，從而，本件無積極證據足
    資證明被告有何施用第一級毒品海洛因之犯行。
五、綜上所述，公訴人認被告涉犯施用第一級毒品罪嫌，其所憑
    之證據未達通常一般人均不致有所懷疑，而得以確信其為真
    實之程度，不能使本院得有罪之確信。此外，復查無其他積
    極證據足資證明被告有公訴人所指之犯行，即應逕為有利於
    被告之認定，更不必有何有利之證據，被告被訴犯行既屬不
    能證明，自應為無罪判決之諭知。
據上論斷，應依刑事訴訟法第301條第1項，判決如主文。
本案經檢察官曾淑婷到庭執行職務。
中    華    民    國   100    年    12    月    30    日
                  刑事第四庭審判長法  官    鄭景文
                                  法  官    施添寶
                                  法  官    李辛茹
以上正本證明與原本無異。
如不服本判決應於收受送達後10日內向本院提出上訴書狀，並應
敘述具體理由；其未敘述上訴理由者，應於上訴期間屆滿後20日
內向本院補提理由書（均須按他造當事人之人數附繕本）「切勿
逕送上級法院」。
中    華    民    國   100    年    12    月    30    日
                                  書 記 官  劉珍珍